【裁判字號】    92,自,16
【裁判日期】    920616
【裁判案由】    詐欺
【裁判全文】
臺灣基隆地方法院刑事判決                            九十二年度自字第一六號
    自  訴  人  丙○○
    被      告  戊○○
    被      告  丁○○
右列被告等因詐欺案件，經自訴人提起自訴，本院判決如左：
    主  文
戊○○、丁○○均無罪。
    理  由
一、自訴意旨略以：被告戊○○為能於民國八十九年八月一日參加乙○○之互助會，
    懇請自訴人丙○○介紹而入會，未料被告自得標後，於九十年五月一日起即開始
    拒不繳納會款，直至九十二年二月一日止總計積欠借款新台幣（下同）二十二萬
    元，均由自訴人墊付；又被告丁○○為能於八十九年八月一日參加乙○○的互助
    會，懇請自訴人介紹入會，未料其得標後竟於九十年五月一日起即拒不繳納，直
    至九十二年二月一日止，總計積欠會款二十二萬元，又於八十九年九月十五日地
    參加甲○○之互助會，亦於得標後之九十年四月十五日起未繳納會款，直至九十
    三年四月十五日止，共積欠會款三十一萬四百元，均由自訴人墊付，雖自訴人履
    次催討均未出面置之不理，被告二人顯已涉犯刑法第三百三十九條之詐欺罪云云
    。
二、自訴人認為被告涉有前述犯行，係提出互助會單二份、存證信函二份為證；惟訊
    據被告二人均堅決否認其有被訴之詐欺犯行，被告戊○○辯稱：「沒有跟會，是
    丁○○和林秀真跟了三個會，不知道會單上有我的名字，乙○○的會是丁○○請
    我幫忙標會才會過去」等語；被告丁○○則辯稱：「我有參加二會，一會是林秀
    真參加，不認識會首乙○○，當時是丙○○向我召會，我就參加不曾看過會單」
    等語。
三、按犯罪事實應依證據認定之，無證據不得推定其犯罪事實，刑事訴訟法第一百五
    十四條定有明文。何況，自訴人、告訴人或被害人與被告之利益相反，其指述係
    以使被告受有罪判決為其主要目的，自不得僅以其指述而為有罪判決之唯一證據
    。其次，在證據法則上，補強證據必須補強待證事實，至任何人均無可置疑之地
    步，亦即必須符合「超越合理懷疑原則」，始得據以論罪；其尚有疑者，利益應
    歸被告，依「罪疑利益歸被告原則」，仍應為有利被告事實之認定。申言之，當
    證據資料尚有對被告有利之存疑時，如無法依客觀方法排除此項合理之可疑，則
    依罪疑利益歸被告原則，不得僅以此項證據資料作為有罪判決之依據。再者，認
    定被告有罪之事實應憑證據；如未能發現相當之證據，或證據不足以證明，自不
    能以推測或擬制之方法，以為裁判之基礎；且認定事實所憑之證據，其為訴訟上
    之證明，須達於通常一般人均不致有所懷疑，而得確信其為事實之程度者，始得
    據為有罪之認定；倘其證明尚未達到此一程度，而有合理之懷疑存在時，尚難為
    有罪之認定基礎；苟積極證據不足為不利於被告事實之認定時，即應為有利於被
    告之認定，更不必有何有利之證據；亦即如無確切之積極證據，足以證明犯罪事
    實，即令被告不能為有利之反證，亦不能遽論以罪責，此亦為刑事司法實務向來
    之見解（最高法院三十年上字第八一六號、四十年台上八六號、七十年台上字第
    二三六八號、七十六年台上字第四九八六號判決參照）。
四、經查：依自訴人提出之原始互助會單上之記載，案外人甲○○、乙○○（已歿）
    為會首之互助會單均無被告戊○○、丁○○之名字登列其上，而分別係以案外人
    李幼珍（甲○○互助會單編號十一）及田麗珠、田麗珠（乙○○互助會單編號四
    、五）之名字列為互助會會員，嗣因原始互助會員退出互助會，始由自訴人分別
    向會首甲○○、乙○○表示被告丁○○及案外人林秀真欲參加互助會，而分別參
    加二會、一會，且由自訴人自行於乙○○之互助會單上更改編號四、五之會員名
    字為林秀真、丁○○等情，固為自訴人所自認，核與被告戊○○前開所辯「並未
    參加互助會」一節相符，是被告戊○○既自始即未參與前開互助會（係自訴人自
    行以戊○○之名義登載於乙○○之互助會單上），自無互助會會款未繳由自訴人
    代墊之情節發生，自訴人前開指訴之情節自屬虛偽不實之陳述，不足憑採。又查
    ，被告丁○○雖分別參加會首甲○○、乙○○之互助會各一會，並於得標後自九
    十年五月一日起未繳納死會會款予會首甲○○、乙○○，由自訴人丙○○代墊相
    關會款等情，惟自訴人與被告丁○○均為互助會之會員，並非會首、會員之關係
    ，被告丁○○得標後未繳納會款，應屬會首向被告丁○○請求給付會款之民事法
    律關係，與自訴人丙○○間原無任何債權債務關係，自訴人既自行代為墊付相關
    死會會款予會首甲○○、乙○○，應屬民事代償關係；且自訴人與被告二人達成
    民事和解後即當庭表示不欲提起自訴，亦徵此係民事糾紛。此外，自訴人復未提
    出任何事實或證據，說明被告二人如何施用詐術之犯行，徒以被告未清償其代墊
    款項云云作為提起本件自訴之憑據，亦非可採。本院復查無其他積極證據足以證
    明被告二人確有被訴之犯行，揆諸前開規定，不能證明被告犯罪，自應為其無罪
    之諭知。
五、據上論結，應依刑事訴訟法第三百四十三條、第三百零一條第一項判決如主文。
中      華      民      國      九十二    年      六      月    十六    日
                                    臺灣基隆地方法院刑事第三庭
                                          法  官    何  怡  穎
右正本證明與原本無異。
如不服本判決，應於收受送達後十日內，向本院提出上訴狀，敘述上訴之理由，上訴
於台灣高等法院，並應按他造當事人之人數附具繕本。
                                          書記官    李  繼  業
中      華      民      國      九十二    年      六      月    十九    日


司法院資訊處製作；財團法人民間司法改革基金會備份。
